臺灣板橋地方法院民事判決　九十年度訴字第五九○號
　　原　　　告　　丙○○
　　被　　　告　　乙○
　　　　　　　　　甲○○
　　　　　　　　　丁○○
右當事人間請求分割共有物事件，本院判決如左：
    主      文
兩造共有如附表壹所示之土地及建物（含增建部分）應予變賣分割，並按如附表貳所
示兩造應有部分之比例分配價金。
訴訟費用由被告負擔二分之一，餘由原告負擔。
    事      實
甲、原告方面：
一、聲明：兩造共有如附表所示之土地及建物，依應有部分各二分之一以原物如附圖
    所示方式將土地及建物一至三層如附圖ＣＤＥＦＧ部分分配予原告所有，另土地
    及建物一之三層如附圖ＡＢＦＧ部分分配予被告所有。
二、陳述：
    (一)緣坐落如附表壹所示之土地及建物，為兩造所共有，各有二分之一之應有部分
      。因被告將系爭建物與隔鄰其單獨所有之臺北縣中和市○○路○段二二四號房
      屋共有壁均拆除打通，全部供被告一人使用，致原告無法使用共有物。
    (二)被告雖主張其加蓋系爭二二二號房屋一樓面臨中山路二段及福祥街之騎樓暨二
      、三樓面臨中山路二段相當於騎樓上層之部分，然查一樓騎樓及二、三樓相當
      於騎樓上層加蓋之部分已因擴建附合，成為原有房屋之部分，具有構造上、使
      用上不可分之關係，依民法第八百十一條之規定，加蓋部分即與主建物同屬兩
      造所共有，不具有物之獨立性，自不能產生獨立之所有權，關於增建部分之權
      利自應伴隨原有房屋而為判斷，不得割裂行使，應隨同原有房屋一併分割。
    (三)查系爭房地並無不能分割之約定，且多次與被告協商均無法達成協議分割，爰
      依民法第八百二十四條之規定，請求分割系爭如附表壹所示之土地及建物，按
      兩造應有部分各二分之一之比例，將其中ＣＤＥＦＧ部分即面臨臺北縣中和市
      ○○路○段道路部分分配予原告，另ＡＢＦＧ即面臨臺北縣中和市○○街部分
      分配予被告所有。
    (四)又系爭二二二號房屋一樓面積達三五點○六平方公尺，經分割後面積亦有一七
      點五三平方公尺，足以闢為小型店面，並無因物之使用目的不能分割之情事，
      且因系爭房屋已經被告加蓋，故分割後每層能分配之面積增加，系爭房屋中之
      ＡＢＦＧ部分原物分配予被告後，被告自得經二二四號房屋之樓梯通行，無須
      再增設樓梯，不僅未減損系爭房屋之經濟效益，甚且可提高系爭房屋之融通，
      對被告有利無弊。若以變價分割方式分割系爭建物，被告即無法與二二四號房
      屋合併使用，顯非最佳分割方案。
三、證據：提出建築改良物勘測結果圖一紙、土地暨建物登記謄本各一件、照片二紙
    、房屋現值核計表一紙、戶籍謄本一件；並聲請：(一)本院至現場勘驗並囑託地政
    機關就系爭土地及建物測繪分割方案成果圖。
乙、被告方面：
一、聲明：原告之訴駁回。
二、陳述：
    (一)系爭房屋計三層，每層面積分別為三十五點○六、三十六點九八、三十六點九
      八平方公尺，因呈不規則狀，如將強之一分，則每層面積僅剩十七點五三、十
      八點四四、十八點四四平方公尺，樓層面積將變為十分狹小，如再增設樓梯，
      則空間將所剩無幾，實難達到居住使用之目的。且被告於購入後曾加以整建，
      故目前之屋況與購入時大不相同，另被告在該處營生近三十年，許多大型冷氣
      、灶台、管線等均密集安置於屋內，倘拆除或重新裝修或由原告另行修建樓梯
      等均屬浩大繁瑣之工程，原物分割後兩造分別分得之單位僅五坪餘，對任何一
      方均無益處。
    (二)系爭房屋自民國六十二年間購得後即全由被告單獨使用，另被告為使該戶面積
      狹小之房屋能發揮最大之效用，不惜籌資於七十五年七月二十九日再買下相毗
      鄰之中和市○○路○段二二四號房屋，並將兩戶打通，由於期間經過近十五年
      ，二二二號房屋與二二四號房屋間之界址除由樑柱位置尚可看出部分痕跡外，
      實難看出正確之原界址，復加系爭房屋左側福祥街新拓及前方中山路二段拓寬
      工程，系爭房屋得以就地整建，被告又將系爭房屋一樓之騎樓部分整建成二二
      二號及二二四號之一部分，面臨中山路二段部分之二、三樓亦由被告加蓋，另
      於系爭房屋屋頂加蓋四、五樓，就加蓋之四、五樓部分被告為原始起造人，縱
      未能辦妥所有權登記，仍與原告無涉。惟就二二二號及二二四號房屋既已打通
      多年，如再一分為二，則系爭房屋內勢必再各自增設一樓梯出入，極不合乎經
      濟效益。惟被告就系爭二二二號建物一至三樓之增建並未增加其面積，僅有整
      建而已。
    (三)被告曾向原告表示願以依原告主張之訴訟標的價額二百六十一萬二千三百五十
      元購買原告應有部分二分之一，甚至加二成金額購買亦可，惟為原告所拒，實
      因原告與被告之配偶及子女因細故發生打架致原告懷恨在心，始轉而以分割共
      有物為報復，原告之請求實有違民法第一百四十八條權利行使之原則。
    (四)系爭土地及房屋係被告於六十年十月二十五日出資向訴外人李蔡秋麗購得，所
      有購屋款項亦係全數由被告支付，原告並未付過任何款項，只因家族長輩之決
      定，被告在不便反對之情況下始同意以原告之名義登記為系爭房地之共有人，
      惟三十年來系爭房地均係被告使用，亦由被告支付應納之稅金及修繕費用。而
      原告提出分割共有物之要求後，被告即力求達成圓滿和解，惟每當條件談好後
      未久原告即生變反悔。
    (五)系爭土地及建物以原物分割實有諸多困難，如依民法第八百二十四條第二項規
      定變賣共有物以價金分配於各共有人之變價分割方式為分割時，因系爭房屋與
      毗鄰之二二四號房屋間之共有壁早已打通，且系爭二二二號房屋已無樓梯而係
      使用二二四號房屋之樓梯出入，變價分割亦有困難，故本件最佳分割方案應係
      由被告受原物全部之分配，並以按原告可得之部分即二百六十一萬二千三百五
      十元價金補償予原告，作為分割方法。
三、證據：提出建築改良物所有權狀影本一件、現場略圖三紙、照片十紙、房地買賣
    契約書影本一件、收據影本三紙、調解不成立證明書影本一件、便條紙影本一紙
    、比較圖影本二紙、建築使用執照影本一紙；另聲請囑託中國不動產鑑定中心股
    份有限公司鑑定系爭房地之市價。
丙、本院依職權向：(一)臺北縣中和地政事務所查明系爭土地有無土地法第三十一條最
    小面積單位之限制及依同法第三十一條再分割之限制；(二)臺北縣中和地政事務所
    查明系爭建物分割時有無最小面積單位之限制或有無禁止再分割之限制；(三)系爭
    建物之現況、各層面積、建材、總面積與建物登記謄本所載各層面積、總面積、
    建材是否相符；(四)稅捐機關調閱系爭建物之稅籍資料卡；(五)向臺北縣政府工務局
    查明系爭土地上之房屋如經拆除，並申請建造執照重新建築房屋時，其可能核准
    之最小建築面積及其最小建築面積臨路面之最小寬度及最小深度各為若干；(六)向
    地政機關調閱兩造辦理系爭房地所有權登記之相關資料。
    理      由
一、原告起訴主張坐落如附表壹所示之土地及建物係兩造分別共有，所有權應有部分
    各二分之一，幾經原告與被告協議分割均未成，且本件共有物復無不能分割之情
    事，原告自得依民法第八百二十三條第一項之規定，請求原物分割為如附圖所示
    ＣＤＥＦＧ部分分配予原告所有，另ＡＢＦＧ部分分被予被告所有等語。
二、被告則以原物分割為兩造各二分之一將致分割後之建物面積僅五坪餘，實屬過小
    ，自宜以原物全部分配予被告所有，並由被告以系爭建物及土地之鑑定市價二分
    之一價金補償原告為宜等語資為抗辯。
三、按各共有人，得隨時請求分割共有物，但因物之使用目的不能分割或契約訂有不
    分割之期限者，不在此限，民法第八百二十三條第一項定有明文。經查本件系爭
    坐落如附表壹所示之土地及建物乃兩造所共有，其應有部分比例各二分之一，有
    原告提出之土地及建物登記謄本各一件為證，又原告主張系爭共有物未訂有不分
    割之期限，亦為被告所不爭執，故原告依據民法第八百二十三條第一項之規定，
    請求分割共有物，於法尚無不合。
四、次按共有物之分割方法法院得因任何共有人之聲請，命為以原物分配於各共有人
    ，或變賣共有物，以價金分配於各共有人，民法第八百二十四條第一項亦有明文
    。且請求分割共有物之訴，應由法院依前開規定命為適當之分配，不受任何共有
    人主張之拘束。審判上共有物分割方法，在德、日、瑞民法，固以原物分割為原
    則，價金分配為例外，但我民法對於二者，則無分軒輊，均應由法院斟酌當事人
    之聲明，共有物之性質、經濟效用及全體共有人之利益等公平決定之，其分割方
    法縱使選擇兩者之一或併用兩者，亦屬無妨，但就同一共有物對於全體共有人，
    應採相同之分割方法（最高法院四十九年度臺上字第二五六九號判例意旨參照）
    。
五、經查本件原告主張分割系爭共有物之方法，係由原告以如附表貳所示之應有部分
    比例取得系爭土地及建物一至三層如附圖所示ＣＤＥＦＧ部分所有權；另被告亦
    以如附表貳所示之應有部分比例取得系爭土地及建物一至三層如附圖所示ＡＢＦ
    Ｇ部分所有權。查系爭二二二號經保存登記之建物，其建物為所有權第一次登記
    時，其第一層面積為三五點○六平方公尺，另第二、三層面積分別為三十六點九
    八平方公尺，惟查經本院至現場勘驗並囑託地政機關測量結果，系爭建物一至三
    層目前面積均占有相鄰之五二之五地號土地十一平方公尺，且第一層至第四層各
    為四十八平方公尺，較前開保存登記面積超出甚多，有臺北縣中和地政事務所九
    十年九月十四日九十北縣中地登字第一五一八二號函暨複丈成果圖、同年十月八
    日九十北縣中地測字第一五八三八號函附卷可憑，又系爭二二二號建物於六十二
    年八月二十四日經地政機關辦理保存登記前之六十一年九月間實施測繪，系爭二
    二二號建物之主體構造為加強磚造，且層數僅有一至三層，此觀建物登記謄本之
    記載亦明，另中國不動產鑑定中心股份有限公司鑑定結果雖亦認系爭建物目前材
    質仍為加強磚造，復有該公司九十一年五月十日（九一）金估字第○五○○二號
    函附卷可憑。惟查經本院依職權向臺北縣稅捐稽徵處中和分處查詢系爭二二二號
    建物之各層課稅面積結果，系爭建物於六十一年辦理保存登記後，至九十年二月
    二十一日地政機關測量後因其課稅面積增加而更正課稅明細表，且其中第一層部
    分之建築材質部分為Ｆ（磚石造），部分為Ｃ（預鑄混凝土造），第二、三層房
    屋之建築材質則仍為Ｆ（磚石造），有該處九十年十一月二十二日九十北稅中二
    字第五二八八一號函暨課稅現值表、九十一年三月二十九日北稅中二字第○九一
    ○○一一一六號號函暨房屋稅籍錄表、測量成果圖附卷可憑。復核被告亦自承於
    七十五年七月二十九日籌資購買隔鄰二二四號房屋暨坐落土地後，因中山路二段
    拓寬工程，故將系爭房屋就地整建，其中一樓騎樓及二、三樓加蓋部分，另再加
    蓋四樓及五樓，拆除樓梯及通道，並與二二四號房屋打通，經由二二四號房屋出
    入（見被告九十年五月二十五日陳報狀所載及附圖、照片、九十年六月二十九日
    所提被證六現場圖加註其加蓋部分示意圖），足證系爭二二二號房屋確實經被告
    以預鑄混凝土之材質擴建而增加部分未經保存登記之建物，應堪認定。至被告嗣
    後改稱伊僅整修系爭房屋，面積未擴建等語，自無足採。而系爭如附表壹所示之
    二二二號房屋既經被告擴建而增加未經保存登記之建物，且該增建部分復與原已
    經保存登記建物無法分離，亦無獨立之出入口，自已附合為原建物之一部分，屬
    原建物所有權之擴張，而分割亦屬處分共有物之行為，故原告請求分割系爭如附
    表壹所示已經保存登記之建物，其效力自及於未經保存登記之一樓至三樓增建部
    分，本院自得就增建部分一併為分割之裁判。至被告另行加蓋之四樓及五樓部分
    ，因該部分係經由隔鄰之二二四號房屋出入，與系爭二二二號房屋一至三樓部分
    無相通之出口，應屬與二二二號房屋有不同之獨立出口，且亦有其獨立之經濟價
    值，尚難認係附合於系爭二二二號房屋之附屬建物，不得認係系爭二二二號房屋
    所有權之擴張，尚不得由本院一併為分割之裁判。
六、次查經本院另依職權向臺北縣政府函查系爭如附表壹所示之建物拆除後，其坐落
    如附表壹所示之土地欲申請建造執照，其可能核准之最小建築面積應為若干；又
    依臺北省畸零地使用規責規定，於核准建造執照時，其最小建築面積臨路面之最
    小寬度及最小深度分別為若干，經臺北縣政府回函稱系爭土地屬中和市都市計畫
    商業區，分別臨接十八公尺與二十四公尺計畫道路，故基地臨接道路側皆須留設
    騎樓或無遮簷人行道，依土地使用分區管制要點規定其建蔽率為百分之八十，容
    積率為百分之四百四十，又依臺灣省畸零地使用規則第三條第一項第二款規定，
    其建築最小寬度為七點六公尺，最小深度為十五公尺（即面積一百十四平方公尺
    ），若係實施都市計畫地區在六十二年業經地政機關辦理分割完竣，或因都市計
    畫公共設施用地之劃定逕為分割完竣者，得依同規則第十條第一項基地情形「正
    面路臗超過十五公尺至二十五公尺」一欄規定最小寬度三點五公尺、最小深度六
    公尺及最小建築面積三十五平方公尺，亦有臺北縣政府九十一年二月二十二日北
    府工建字第○九一○○八四○八九號函附卷可參，足證系爭如附表壹所示之土地
    如由兩造以其應有部分各二分之一原物分割結果，將致其等分得之面積均僅有十
    八點五平方公尺，均未達得獨立利用之經濟價值，勢必成為無法再行建築之畸零
    地。另就系爭如附表壹所示之二二二號建物一至三樓部分，固經本院囑託地政機
    關就橫向及縱向二種方式測繪分割方案，有臺北縣中和市地政事務所九十一年五
    月三十一日北縣中地測字第○九一○○○九二二一函暨複丈成果圖在卷可按。惟
    查建物如欲分割時，雖無最小面積單位之限制，惟仍應符合地籍測量實施規則第
    二百八十八條第一項規定之要件，並檢具同條第二項應備文件為之，亦有該所九
    十年六月十二日九十北縣中地登字第○八九一○號函存卷可參，而依地籍測量實
    施規則第二百八十八條第一項規定：「辦理建物分割，應以已辦畢所有權登記，
    法令並無禁止分割，及已經增編門牌號或所在地址證明，且其分割處已有定著可
    為分隔之樓地板或牆壁之建物為限」，而本件系爭二二二號房屋雖有前開橫向及
    縱向二分割方案，惟於前開二分割方案之分割處尚無定著可為分隔之樓地板或牆
    壁，顯不符地籍測量實施規則第二百八十八條第一項之要件，即令經裁判原物分
    割，亦將致系爭二二二號建物無從辦理分割登記。再者，系爭二二二號建物一樓
    至三樓部分雖已經與相鄰之二二四號建物打通其間之相連壁，而得經由二二四號
    建物出入，並拆除二二二號建物之廚房及衛浴，惟查該打通相連壁及拆除廚衛之
    行為係被告未經主管建築機關核准之拆除建物行為，在法律上系爭二二二號建物
    及二二四號建物猶屬不同之所有權客體，系爭二二二號建物得否為原物分割仍應
    自其本身判斷之，然若本院採橫向或縱向二分割方案中之任一分割方案，均將致
    系爭二二二號建物二樓及三樓之一半無獨立之出入口，亦無獨立之廚房及衛浴，
    在法律上無從承認該部分有獨立之經濟價值，應不得認其得為單獨所有權之客體
    ，自無從以原物分割之方式分割系爭如附表壹所示之建物。
七、故本院審酌上情，認兩造共有之系爭如附表壹所示之土地及建物（含增建部分）
    既均有前開不得以原物分割之情事存在，系爭共有土地及建物（含增建部分）自
    應以變賣分割之方式為適當之分割方法，爰命系爭共有物應予變賣分割，並分別
    按兩造如附表貳所示之應有部分比例分配價金。
八、從而，原告依民法第八百二十三條第一項之規定，起訴請求分割系爭兩造共有如
    附表壹所示之土地及建物（含未經保存登記之增建部分），洵屬有據，應予准許
    。
九、因本案論證已臻明確，兩造其餘主張、陳述及所提之證據暨攻擊防禦方法，均與
    本案判斷結果無影響，毋庸再予一一審酌，附此敘明。
十、結論：本件原告之訴為有理由，依民事訴訟法第八十一條第二款，判決如主文。
中　　　華　　　民　　　國　　九十一　　年　　　九　　　月　　 十八　　 日
                                臺灣板橋地方法院民事第一庭
~B法　　　官　周舒雁
右為正本係照原本作成
如對本判決上訴，須於判決送達後廿日內向本院提出上訴狀
中　　　華　　　民　　　國　　九十一　　年　　　九　　　月　　 十九　　 日
~B法院書記官　曹秋冬
~F0
~T40
┌─────────────────────────────────────────────────────────────┐
│附表壹：　　　　　　　　　　　　　　　　　　　　　　　　　　　　　　　　　　　　　　　　　　　　　　九十年度訴字第五九０號│
├─────────────────────────────────────────────────────────────┤
│土地部分：　　　　　　　　　　　　　　　　　　　　　　　　　　　　　　　　　　　　　　　　　　　　　                      │
├─┬───────────────────────────┬─┬────────────┬─────────┬──────┤
│編│　　　　土　　　　　地　　　　　坐　　　　　落　　　　│地│　　面　　　　　　積　　│　　　　　　　　　│　　　　　　│
│　├───┬────┬────┬────┬────────┤　├──┬──┬──────┤　權　利　範　圍　│備　　　　考│
│號│縣　市│鄉鎮市區○ 　段　 ○ ○　段 │　地　　　　號　│目│公頃│公畝│　平方公尺　│ 　　　　　　　　 │        　  │
├─┼───┼────┼────┼────┼────────┼─┼──┼──┼──────┼─────────┼──────┤
│１│臺北縣│中和市　○○○段　│二八張  │五二─二七　　　│建│　　│　　│三七．○○　│全部　　　　　　　│　　　　　　│
├─┴───┴────┴────┴────┴────────┴─┴──┴──┴──────┴─────────┴──────┤
│建物部分︰　　　　　　　　　　　　　　　　　　　　　　　　　　　　　　　　　　　　　　　　　　　　　                      │
├─┬─┬──────┬────┬────┬───────────────────────┬────────┬───┬───┤
│　│　│　　　　　　│　　　　│建築式樣│　建　物　面　積　　　　　（單位：平方公尺）　│附　屬　　建　物│　　　│　　　│
│編│建│　　　　　　│　　　　│　　　　├─┬─┬─┬─┬─┬─┬─┬─┬─┬─┬─┬─┼────┬─┬─┤權　利│　　　│
│　│　│　　　　　　│　　　　│主要建築│地│二│三│　│　│　│　│　│　│　│　│合│ 主要建 │面│面│　　　│　　　│
│　│　│　建物門牌　│基地坐落│　　　　│　│　│　│　│　│　│　│　│　│　│　│　│ 　　　 │　│積│　　　│備　考│
│　│　│　　　　　　│　　　　│材 料 及│面│　│　│　│　│　│　│　│　│　│　│　│ 築材料 │　│　│　　　│　　　│
│號│號│　　　　　　│　　　　│　　　　│　│　│　│　│　│　│　│　│　│　│　│　│　　　　│　│單│範　圍│　　　│
│　│　│　　　　　　│　　　　│房屋層數│層│層│層│　│　│　│　│　│　│　│　│計│ 及用途 │積│位│　　　│　　　│
│  │  │            │        │        │  │  │  │  │  │  │  │  │  │  │  │  │        │  │  │      │      │
├─┼─┼──────┼────┼────┼─┼─┼─┼─┼─┼─┼─┼─┼─┼─┼─┼─┼────┼─┼─┼───┼───┤
│１│４│臺北縣中和市○○○段二│加強磚造│６│８│８│　│　│　│　│　│　│　│　│２│　　　　│　│平│全部　│　　　│
│　│３│中山路二段二│八張小段│三層樓房│０│９│９│　│　│　│　│　│　│　│　│０│　　　　│　│方│　　　│　　　│
│　│５│二二號 　　 │五二之二│　　　　│．│．│．│　│　│　│　│　│　│　│　│．│　　　　│　│公│　　　│　　　│
│　│１│　　　　　　│七地號  │　　　　│５│６│６│　│　│　│　│　│　│　│　│９│　　　　│　│尺│　　　│　　　│
│　│　│　　　　　　│　　　　│　　　　│３│３│３│　│　│　│　│　│　│　│　│０│　　　　│　│　│　　　│　　　│
│  │  │            │        │        │  │  │  │  │  │  │  │  │  │  │  │１│        │  │  │      │      │
│  │  │            │        │        │  │  │  │  │  │  │  │  │  │  │  │  │        │  │  │      │      │
└─┴─┴──────┴────┴────┴─┴─┴─┴─┴─┴─┴─┴─┴─┴─┴─┴─┴────┴─┴─┴───┴───┘
┌───────────────────────────────────────────┐
│附表貳：                                                                              │
├──┬────┬───────────────┬───────────────────┤
│編號│姓    名│共有人就系爭土地及建物之應有部│  變賣分割後各共有人得分得之價金比例  │
│    │        │分比例                        │        （即原應有部分之比例）        │
├──┴────┴───────────────┴───────────────────┤
│原告部分：                                                                            │
├──┬────┬───────────────┬───────────────────┤
│ １ │丙○○　│二分之一                      │二分之一                              │
├──┴────┴───────────────┴───────────────────┤
│被告部分：                                                                            │
├──┬────┬───────────────┬───────────────────┤
│ １ │乙○　　│二分之一                      │二分之一                              │
└──┴────┴───────────────┴───────────────────┘
